臺灣高等法院刑事判決　　　　　　　　　　　　　九十一年度上更(一)字第七七號
　　上　訴　人
　　即　自訴人　甲○○
　　　　　　　　乙○○
　　　　　　　　戊○○
　　右三人共同
　　自訴代理人　丁○○
　　被　　　告　丙○○
　　選任辯護人　李嘉典
右上訴人因自訴被告偽造文書等案件，不服臺灣臺北地方法院八十六年度自字第九五
一號，中華民國八十七年十二月十日第一審判決，提起上訴，經判決後，由最高法院
發回更審，本院判決如左：
    主  文
原判決撤銷。
丙○○行使偽造私文書，足以生損害於公眾及他人，處有期徒刑月，如易科罰金以
佰元折算壹日。
    事  實
一、丙○○於民國（下同）八十二年十一月十七日與自訴人共同成立永隆興皮飾有限
    公司（下稱永隆興公司），自訴人甲○○出資新台幣（下同）九十萬元，自訴人
    乙○○、戊○○各出資八十萬元，丙○○出資二百五十萬元，惟因受公司法有關
    設立公司人數之限制，丙○○將其中一百萬元之出資，登記於其祖母蔡愛名下，
    合計公司之資本額為五百萬元，惟自訴人三人之部分實際上僅甲○○出資五十萬
    元，其餘二百萬元並未支付。永隆興公司成立時，依章程規定由丙○○及自訴人
    甲○○擔任董事，並由丙○○任董事長，對外代表公司，因自訴人等均住於彰化
    市，且又另有經營事業，故公司一切事務，皆委由丙○○處理，詎丙○○竟於八
    十六年七月十五日，以自訴人等已經退股為由，利用其保管自訴人印章之機會，
    盜用印章偽造自訴人等簽章之出資轉讓同意書（股東同意書），將自訴人等之股
    份變更登記於其兄弟姐妹林容杉、林宜珍、林宜玟名下，持向臺北市政府建設局
    申請股東變更登記，致生損害於自訴人等之權益及主管機關對公司登記管理之正
    確性。
二、案經甲○○、乙○○、戊○○向原審法院提起自訴。
    理  由
一、訊據被告固不否認自訴人甲○○曾出資五十萬元，惟辯稱因伊嗣後已將五十萬元
    退還給自訴人甲○○，自訴人等已經退股，伊制作股東出資轉讓同意書，辦理股
    權移轉手續並未侵害自訴人等之權利云云。經查：
  (一)自訴人於自訴狀已陳明其等三人之印章由被告保管，且查自訴人與被告，對永隆
    興公司係由自訴人與被告合意成立，自訴人並囑被告代刻印章更提供身分證件影
    本供被告登記永隆興公司，印章於登記後復由被告保管等情（本院前審卷第九五
    頁第九六頁），所陳一致，足見自訴人有與被告共同成立永隆興公司之事實。被
    告雖於原審供承：「我是用自訴人名義當人頭成立永隆興公司」（原審卷第五五
    頁），然自訴人否認為人頭公司（原審卷第八四頁），且自訴人與被告就自訴人
    確曾出資五十萬元均不爭執（本院前審卷第九五頁反面、第九六頁），是自訴人
    應確為永隆興公司之股東，該公司並非被告原來所稱以人頭成立甚明，合先指明
    。
  (二)另自訴人甲○○陳稱剩餘之出資額二百萬元是由其以墊付永隆興廠商之貨款方式
    支付，有付款支票十四張可資證明，惟互核自訴人所提出十四張支票與臻懋皮飾
    實業社帳冊（本院前審卷第一０三頁至第一０七頁），該十四紙支票中，載明受
    款人者，僅有四張，分別為福泰皮革股份有限公司、中英皮革行（二張）、穩好
    織帶行，其餘十張均未載明受款人，六張有背書鄭正治者為鄭皮行，以上十四張
    支票中之十二張，被告均事先或事後以永隆興公司之名義，將款匯予自訴人甲○○經營之臻懋皮飾實業社，有對帳單、匯款單在卷可查（原審卷第二一四頁至第
    二三九頁），另二張未載明受款人之五十萬元與二十八萬元支票，分別為第三人
    張綢、及不詳第三人（帳號與存款科目不合，無法查得）所提領（本院前審卷第
    八六頁、第一一四頁、第一五０頁），自訴人甲○○嗣更坦承該五十萬元支票開
    給自己（本院前審卷第九五頁反面），雖其稱二十八萬元開給皮料行，惟經核對
    自訴人甲○○所提臻懋皮飾實業社帳冊（本院前審卷第一００頁至第一０七頁）
    ，均無該筆二十八萬元之記載，是自訴人所陳代墊貨款以為出資之情，除違常理
    外，亦與以上事證不符，其所陳應為不實。
  (三)而被告辯稱已將自訴人出資五十萬元返還自訴人等情，核與證人高明意證稱：「
    （有無聽到他們談退股的事？）有聽到丙○○說要去彰化與甲○○談退股事情，
    我們一起下去，我親眼看到丙○○將五十萬元支票交給甲○○，甲○○再轉給他
    太太，我聽到他們談退股，當時是丙○○與甲○○二人在談」等語相符（原審卷
    第二０八頁、本院前審卷第一二九頁），姑不論被告所稱已返還出資款五十萬元
    是否屬實，惟依自訴人具狀所稱：「被告所稱八十三年間退還自訴人甲○○五十
    萬元股金，實係歸還自訴人甲○○墊付貨款」等語（原審卷第一三七頁），足見
    自訴人並不否認「被告已還五十萬元」一節，僅稱該款為「歸還自訴人甲○○墊
    付貨款」，雖其嗣又否認被告曾返還五十萬元，然依此益見自訴人所指不一，而
    不可信。是自訴人雖曾出資五十萬元登記為永隆興公司股東，但並未以所稱之十
    四張支票或代墊貨款方式，出資其餘二百萬元，其出資額僅五十萬元，而該五十
    萬元，復據被告稱已返還予自訴人，並據證人高明意到庭證實其事，故被告所辯
    自訴人已經退股，伊已退還五十萬元投資款云云，尚非全然無稽。
  (四)惟被告雖已返還股款於自訴人，但並非因此即可謂概括承受自訴人之股權，仍應
    依循合法之途徑為移轉變更之登記。況當初自訴人等囑託被告代刻印章係為設立
    公司登記之用，並非表示被告可任意作為他用，而無須經自訴人等之同意，於辦
    理變更登記前，自訴人等仍為形式上之股東，被告未經自訴人等人之授權或同意
    ，而冒用自訴人等人之名義簽署內容不實之出資轉讓同意書，並擅自持向台北市
    政府建設局申請股東變更登記，恐使自訴人等喪失合法之權益，甚有受刑事（如
    使公務員登載不實等）追訴之虞，且影響政府機關對於公司登記管理之正確性，
    而足以生損害於公眾及他人。查被告未經自訴人等之同意盜用渠等之印章，將甲○○、乙○○、戊○○三人變更登記出資轉讓，自有足生損害於甲○○、乙○○
    、戊○○三人合法利益之虞，且明知其為不實事項，而使臺北市政府建設局公務
    員登載於職務上所掌之公文書，亦足生損害於臺北市政府建設局管理公司登記之
    正確性。是被告辯稱其有權辦理轉讓手續，且未損害自訴人等之權益云云，顯不
    可採。本件事證明確，被告之犯行洵堪認定。
二、核被告所為，係犯刑法第二百十六條、第二百十條之行使偽造私文書罪，及同法
    第二百十四條之使公務員登載不實罪。被告盜用自訴人等人之印章，分別盜蓋印
    文於出資轉讓同意書，為偽造私文書罪之部分行為，不另論罪，偽造私文書後持
    以行使，偽造之低度行為為行使之高度行為所吸收，應依行使偽造私文書罪論擬
    。所犯行使偽造私文書罪與使公務員登載不實罪間，有方法結果之牽連關係，應
    依牽連犯之例從一重之行使偽造私文書罪處斷。
三、原審予以論罪科刑，固非無見，惟查，自訴人三人確有出資而為永隆興公司之股
    東，已如前述，原審疏未詳察，誤認自訴人等之印章為被告所偽刻，並以自訴人
    等人為人頭而偽造公司章程辦理公司之設立登記，其認定事實容有未洽，自訴人
    上訴指摘原判決不當，非無理由，原判決既有可議而無可維持，自應由本院將原
    判決予以撤銷改判。爰審酌被告並無不良素行，及其犯罪之動機、目的、手段、
    品行、智識程度，所生危害並非嚴重，及犯罪後之態度等一切情狀，量處有期徒
    刑三月。又被告於犯罪行為後，刑法第四十一條已於九十年一月十日修正公布生
    效，依該條第一項之規定，犯最重本刑為五年以下有期徒刑以下之刑之罪，而受
    六個月以下有期徒刑或拘役之宣告，因身體、教育、職業、家庭之關係或其他正
    當理由，執行顯有困難者，得以一元以上三元以下折算一日（現已提高一百倍）
    ，易科罰金。事關易科罰金之執行事項，應逕依刑法第二條第一項前段規定，適
    用修正後刑法第四十一條第一項前段，諭知易科罰金折算標準（最高法院二十四
    年七月民刑庭總會決議及同院二十九年上字第五二五號判例參照）。
據上論斷，應依刑事訴訟法第三百六十九條第一項前段、第三百六十四條、第三百四
十三條、第二百九十九條第一項前段，刑法第二百十六條、第二百十條、第二百十四
條、第五十五條、第二條第一項前段、修正後刑法第四十一條第一項前段，罰金罰鍰
提高標準條例第一條前段、第二條，判決如主文。
中      華      民      國    九十一    年      八      月    二十三    日
                            臺灣高等法院刑事第十二庭
                                    審判長法  官  劉  景  星
                                          法  官  雷  元  結
                                          法  官  陳  志  洋
右正本證明與原本無異。
如不服本判決應於收受送達後十日內向本院提出上訴書狀，其未敘述上訴之理由者並
得於提起上訴後十日內向本院補提理由書（均須按他造當事人之人數附繕本）。
                                          書記官  蔡  佩  珊
中      華      民  國    九十一    年       八     月    二十三    日
附錄：本判決論罪科刑法條全文
刑法第二百十六條
行使第二百十條至第二百十五條之文書者，依偽造、變造文書或登載不實事項或使登
載不實事項之規定處斷。
刑法第二百十條
偽造、變造私文書，足以生損害於公眾或他人者，處五年以下有期徒刑。
刑法第二百十四條
明知為不實之事項，而使公務員登載於職務上所掌之公文書，足以生損害於公眾或他
人者，處三年以下有期徒刑、拘役或五百元以下罰金。
